【裁判字號】    89,台上,1257
【裁判日期】    890531
【裁判案由】    清償債務
【裁判全文】
最高法院民事判決                              八十九年度台上字第一二五七號
    上  訴  人  貿比企業有限公司
    法定代理人  蔡清春
    訴訟代理人  楊正華律師
    被 上訴 人  甲○○
右當事人間請求清償債務事件，上訴人對於中華民國八十八年二月九日台灣高等法院
第二審判決（八十七年度上字第一四七○號），提起上訴，本院判決如左：
    主  文
原判決廢棄，發回台灣高等法院。
    理  由
本件被上訴人主張：伊提供所有坐落台北縣樹林鎮○○段七五三號土地，及其上建物
門牌號碼台北縣樹林鎮○○路○段二八○巷五弄六號四樓房屋（下稱系爭房地），設
定最高限額新台幣（下同）一千萬元之抵押權予富德工業股份有限公司（下稱富德公
司），以擔保上訴人對富德公司之貨款債務。因上訴人積欠富德公司貨款本息共三百
七十九萬三千零九十二元，經富德公司聲請法院強制執行，仍有三百七十八萬七千零
六元未獲清償。富德公司乃聲請拍賣系爭房地，伊遂與富德公司和解，代為清償二百
萬元等情。爰依民法第七百四十九條、第八百七十九條、第一百七十九條之規定，求
為命上訴人如數給付，並加付法定遲延利息之判決（超過二百萬元部分之請求，經第
一審為被上訴人敗訴之判決，未據被上訴人聲明不服，已告確定）。
上訴人則以：兩造及訴外人劉信益均係大陸莆田合偉塑膠有限公司（下稱合偉公司）
之股東，伊受合偉公司之託向富德公司購買產品，被上訴人提供擔保時即有默示不為
求償之意思，況且系爭債務亦不在本件抵押權擔保之範圍等語，資為抗辯。
原審維持第一審所為上訴人敗訴之判決，係以：按為債務人設定抵押權之第三人，代
為清償債務，或因抵押權人實行抵押權致失抵押物之所有權時，依關於保證之規定，
對於債務人有求償權；保證人向債權人為清償後，債權人對於主債務人之債權，於其
清償之限度內，移轉與保證人，民法第八百七十九條、第七百四十九條分別定有明文
。又所謂最高限額之抵押契約，係指所有人提供抵押物，與債權人訂立在一定金額之
限度內，擔保現在已發生及將來可能發生之債權之抵押權設定契約而言，此種抵押權
所擔保之債權，除訂約時已發生之債權外，即將來發生之債權，在約定限額之範圍內
，亦為抵押權效力所及。經查：(一)被上訴人主張其於富德公司向法院聲請拍賣抵押物
，於強制執行程序進行中與富德公司成立和解，由其代上訴人清償二百萬元後，富德
公司同意塗銷抵押權，並撤回強制執行之聲請等情，業據第一審法院向台灣板橋地方
法院調閱八十五年度執字第七一五八號清償債務強制執行事件卷宗，核閱屬實，且為
上訴人所不爭執，堪信為真實。(二)系爭最高限額抵押權於八十二年四月十日設定登記
，擔保債權金額為一千萬元，存續期間為不定期，而被上訴人代為清償之貨款係發生
於八十一年十月二十日及二十七日，清償期為八十一年十二月十五日及八十二年二月
二日，為兩造所不爭。則上開貨款債務係訂約前所發生，自為該抵押權效力所及。(三)
上開貨款係上訴人以自己之名義向富德公司購買產品所積欠，而由被上訴人提供系爭
房地為擔保等情，為上訴人所不爭；上訴人雖以兩造及訴外人劉信益均係大陸合偉公
司之股東，被上訴人提供擔保時有默示不為求償之意思等語置辯。惟查公司除無限公
司、兩合公司之無限責任股東外，其股東僅就所認之股份對公司負其責任；又股東因
執行業務所代墊之款項得向公司請求償還，此觀公司法第二條、第五○條、第一○八
條第一項、第一一五條之規定自明。上訴人為大陸合偉公司墊款向富德公司購買產品
，自得向大陸合偉公司求償；而被上訴人僅對大陸合偉公司負出資之義務，無為大陸
合偉公司墊款之義務，上訴人又未能舉證證明被上訴人有特別情事可認為其提供擔保
時，即有默示不為求償之意思，其抗辯即不可採。從而，被上訴人依民法第七百四十
九條、第八百七十九條之規定，請求上訴人給付二百萬元本息，尚非無據等詞，為其
判斷之基礎。
惟查，原判決記載上訴人抗辯「兩造及訴外人劉信益均係大陸合偉公司之股東」；又
謂上訴人抗辯「兩造均係大陸合偉公司之獨資股東即香港合偉推廣公司之股東」（見
原判決第十二頁第十五行、第十四頁第一行起）；而證人劉信益則稱兩造及伊等成立
香港合偉推廣有限公司，在大陸莆田成立莆田合偉公司（見一審卷第九八頁）等語；
然依卷附之大陸外資企業批准證書、營業執照所載，莆田合偉公司係由香港合偉推廣
有限公司單獨投資，則兩造究為大陸合偉公司之股東，抑為香港合偉推廣有限公司之
股東，原審並未明確調查審認，逕認兩造及訴外人劉信益均係大陸合偉公司之股東，
上訴人得就其墊款向大陸合偉公司求償，被上訴人僅對大陸合偉公司負出資之義務，
無為該墊款負責之義務，而為上訴人不利之判決，自嫌速斷。本件事實既不明確，本
院即無從為法律上之判斷。上訴論旨，指摘原判決不當，求予廢棄，非無理由。
據上論結，本件上訴為有理由，依民事訴訟法第四百七十七條第一項、第四百七十八
條第一項，判決如主文。
中      華      民      國    八十九    年      五      月    三十一    日
                              最高法院民事第一庭
                                  審判長法官  李  錦  豐
                                        法官  楊  鼎  章
                                        法官  王  茂  修
                                        法官  吳  麗  女
                                        法官  陳  重  瑜
      右正本證明與原本無異
                                              書  記  官
中      華      民      國    八十九    年      六      月    二十二    日


司法院資訊處製作；財團法人民間司法改革基金會備份。
